【裁判字號】    89,上更(一),571
【裁判日期】    920513
【裁判案由】    貪污治罪條例等
【裁判全文】
臺灣高等法院刑事判決                        八十九年度上更(一)字第五七一號
    上  訴  人
    即  被  告  丁○○
    選任辯護人  陳光明律師
    上  訴  人
    即  被  告  乙○○
    選任辯護人  劉紀翔律師
                張仁興律師
                林大華律師
    上  訴  人
    即  被  告  甲○○
    選任辯護人  鍾志宏律師
                李建賢律師
    上  訴  人
    即  被  告  丙○○
    上  訴  人
    即  被  告  庚○○
    選任辯護人  李振生律師
右上訴人因貪污治罪條例等案件，不服臺灣板橋地方法院八十六年度訴字第一０號，
中華民國八十六年九月二十四日第一審判決（起訴案號：臺灣板橋地方法院檢察署八
十四年度偵字第一０五六七、一○五八三、一○五九八、一六八五五號），提起上訴
，判決後經最高法院撤銷發回更審，本院判決如左：
    主  文
原判決撤銷。
丁○○共同連續依據法令從事公務之人員，對於違背職務之行為收受賄賂，處有期徒
刑拾年貳月，褫奪公權陸年，共同犯罪所得新台幣肆拾捌萬伍仟元應與乙○○、甲○○連帶追繳並沒收，如全部或一部無法追繳時，應以其財產抵償之。
乙○○共同連續依據法令從事公務之人員，對於違背職務之行為收受賄賂，處有期徒
刑拾年貳月，褫奪公權陸年，減為有期徒刑陸年玖月拾日，褫奪公權肆年，共同犯罪
所得新台幣肆拾捌萬伍仟元應與丁○○、甲○○連帶追繳並沒收，如全部或一部無法
追繳時，應以其財產抵償之。
甲○○共同連續依據法令從事公務之人員，對於違背職務之行為收受賄賂，處有期徒
刑伍年貳月，褫奪公權肆年，減為有期徒刑年伍月拾日，褫奪公權貳年捌月，共同
犯罪所得新台幣肆拾捌萬伍仟元應與丁○○、乙○○連帶追繳並沒收，如全部或一部
無法追繳時，應以其財產抵償之。
丙○○共同連續不具依據法令從事公務之人員之身分，對於依據法令從事公務之人員
，關於違背職務之行為，交付賄賂，處有期徒刑貳年，褫奪公權壹年陸月。
庚○○共同連續不具依據法令從事公務之人員之身分，對於依據法令從事公務之人員
，關於違背職務之行為，交付賄賂，處有期徒刑貳年，褫奪公權壹年陸月，減為有期
徒刑壹年，褫奪公權壹年。
    事  實
一、乙○○原係設於臺北縣板橋市○○路○段二十八號之行政院國軍退除役官兵輔導
    委員會臺北紙廠（以下簡稱臺北紙廠）供應組組員，負責臺北紙廠鍋爐用低硫燃
    料油（俗稱重油）之招標、採購行政業務，和廠商每月請領代購油款及運費之審
    核請領以及配合包括會計稽核、倉庫庫員、品管化驗員、技術組助理員與鍋爐現
    場操作員等其他業務單位共同驗收之業務；甲○○原係臺北紙廠鍋爐現場操作員
    ，負責鍋爐操作及會驗該廠契約廠商代購運之低硫燃料油有無實際並如數送達該
    廠並灌注在儲油槽內之業務；丁○○則原係臺北紙廠技術組助理員兼鍋爐電氣總
    領班，負責鍋爐日報表之審核、重油領料單之填寫及鍋爐間人員督導以及會同驗
    收等業務；均為依據法令從事公務之人員。緣於民國（下同）七十五年七月一日
    及七十七年臺北紙廠先後與福彬汽車貨運有限公司（實際承運人庚○○）、北昌
    交通股份有限公司（以下簡稱北昌公司，實際承運人丙○○）簽訂承攬運送契約
    同運送臺北紙廠鍋爐用低硫燃料油，運費分別為每公秉新臺幣（下同）九十五元
    及一一五元，北昌公司並在七十九年七月一日以原價續約一年，然實際上均係由
    庚○○與丙○○共同承運，負責承運台北紙廠向中國石油股份有限公司（以下簡
    稱中油公司）購買之低硫燃料油。依據前開契約規定，購油款需由承運商先行墊
    付，交貨時間、購油數量由臺北紙廠決定，交貨地點則在該紙廠儲油槽，有關價
    款係於次月初依實際運油量核算，而運油量之計算，係以儲油槽上測計表所顯示
    之數據為準（測量儀表之準確性由台北紙廠負責校正），且油質比重需在一四Ａ
    ＰＩ以上。而庚○○與丙○○均明知渠等持台北紙廠之購油卡向中油公司購買之
    低硫燃料油，已屬台北紙廠所有，渠等應負責將前開代台北紙廠向中油公司所購
    買之低硫燃料油運送至台北紙廠，並悉數注入台北紙廠之儲油糟內，詎庚○○與
    丙○○竟共同基於侵占業務上所持有之物，對於依據法令從事公務之人員，關於
    違背職務之行為，交付賄賂，及行使公務員登載不實文書之概括犯意，庚○○自
    七十五年七月起至七十八年二月止，連續利用其為台北紙廠運送向中油公司代購
    之低硫燃料油之業務上機會，未將前開代購之低硫燃料油悉數將之注入台北紙廠
    之儲油槽中，每車抑留○．四公秉之低硫燃料油並侵占入己，每月約侵占四公秉
    ；而丙○○則自七十六年八月起至八十年一月間止，連續利用其為台北紙廠運送
    向中油公司代購低硫燃料油之業務上機會，當丙○○運油至台北紙廠時，將送貨
    單交由已在台北紙廠大門口等候之丁○○簽名為不實驗收，並由丁○○將該送貨
    單再交由其他會驗人員簽名後，交還丙○○，實際上並未卸油注入儲油槽，丙○○原車再駛出台北紙廠，以此方式侵占低硫燃料油，每次約侵占十公秉，至八十
    年二月底止，庚○○、丙○○共侵占四百三十公秉，並詐領運費新台幣（下同）
    四萬九千四百五十元（每公秉運費一百十五元Ｘ四百三十＝四萬九千四百五十元
    ）。庚○○、丙○○因將渠等運送屬台北紙廠之低硫燃料油侵占入己，為使乙○○、甲○○、丁○○為不實之驗收以利請領貨款及運費，庚○○、丙○○於七十
    五年八月間之某日，各出新台幣（下同）一萬五千元共計三萬元，在台北市○○○路、農安街附近之餐廳，共同給付賄款三萬元予乙○○，嗣庚○○即自七十五
    年九月間起至七十八年二月間止，在台北紙廠附近或台北市等處按月給付乙○○
    賄款一萬元，（乙○○總計收受庚○○給付之賄款三十一萬五千元，丙○○給付
    之賄款一萬五千元，共計三十三萬元），並自七十五年八月間起至七十八年二月
    止，於每月月底，約甲○○至庚○○住處按月給付甲○○賄款五千元
    計收受庚○○給付之賄款十五萬五千元）；丙○○則自七十六年八月間至八十年
    一月間止，連續將其所侵占之低硫燃料油出售後，總額約一百七十八萬四千五百
    元除保留一成之出售款供己花用外，其餘均做為賄款給付予丁○○，丙○○、庚○○二人並連續持經乙○○、甲○○、丁○○所製作不實驗收之台北紙廠材料驗
    收報告單向台北紙廠請款，均足以生損害於台北紙廠。而乙○○、甲○○、丁○○則共同基於違背職務之行為，收受賄賂，及行使公務員業務上登載不實文書之
    概括犯意，均明知庚○○每車有抑留○．四公秉，丙○○有未實際將所承運之低
    硫燃料油卸下或未實際運油至台北紙廠之情形，竟分別於前開時間，乙○○收受
    丙○○、庚○○所交付之賄款，甲○○收受庚○○所交付之賄款，丁○○收受丙○○所交付之賄款，由甲○○為不實會驗後，再由乙○○於台北紙廠材料驗收報
    告單內之購料欄內簽名，並由丁○○於驗料欄內簽名，共同製作不實之驗收報告
    單後，由乙○○彙整庚○○及丙○○提供之發票、送貨單、過磅單等，製作單據
    粘貼存單交丁○○送不知情之供應組長趙尚耀（另為不起訴處分）審核後再陳報
    廠長郝德雲（另為不起訴處分）核准後支付油款及運費予丙○○及庚○○，足以
    生損害於臺北紙廠，致於八十年二月底臺北紙廠重油帳面庫存高達四三七點二二
    二公秉，遠超過該廠儲油槽之最大容量（六十公秉）。廠長郝德雲獲悉上情後，
    於八十年三月十一日業務會報指示趙尚耀及乙○○設法追回帳面積存之四三０公
    秉重油價款，乙○○遂偽稱上開四三０公秉之重油係貯存於中油公司五股油庫，
    再由丙○○與丁○○籌措一百七十八萬四千五百元，以丙○○之名義，分別於八
    十年三月十二日及八十年三月十三日以每公秉四千一百五十元之價格，向五股油
    庫採購二三０及二００公秉重油，並於八十年三月二十日辦理退貨，再由臺北紙
    廠會計室先行辦理收帳，而得以在八十年三月二十八日沖銷前開帳面庫存量。嗣
    丙○○並退還該四百三十公秉油料之運費四萬九千四百五十元予台北紙廠稽核單
    位。
二、案經法務部調查局臺北縣調查站移送台灣板橋地方法院檢察署檢察官偵查起訴。
    理  由
一、訊據上訴人即被告庚○○、丙○○、乙○○、甲○○、丁○○均矢口否認有前開
    犯行，被告庚○○辯稱：其因乙○○刁難，有按月給乙○○一萬元，但非行賂，
    寧可保證金被沒收，亦不會行賄，又其僅有給甲○○二萬五千元，係屬年節往來
    ，另其每次抑留０．四公秉係因熱脹冷縮，不可能每車抑留０．四公秉云云，被
    告丙○○辯稱：不可能有每承載二車之重油，只卸下一車之油而將其中一車侵占
    入己之事，且每次均有五個單位會驗，每年審計部都來對帳，經那麼久才發生問
    題，亦未向丁○○等人行賄云云，被告丁○○辯稱：台北紙廠之低硫燃料油紀錄
    向來不準確，是幾年累積下來，有可能是使用油的人未照實填寫，從開廠以來就
    以少報多來填寫，不可能伊簽名其他單位就簽名，且生產鈔券紙初期之耗油量較
    多云云；被告乙○○、甲○○均辯稱：庚○○所言行賄情節不實云云。
二、經查：
  (一)右揭事實，已據被告丙○○、庚○○、甲○○分別於法務部調查局台北縣站調查
    站調查時，及被告丙○○、庚○○於偵查中坦承不諱，核與證人即中油五股油庫
    業務管理員賴鴻琦、臺北紙廠前廠長郝德雲、前供應組長趙尚耀、前會計室主任
    陳緒先、會計室主任陳麗珠、技術組長戊○○、雇員劉燕雙、鍋爐警衛王正南、
    鍋爐工張國超、倉庫收料員辛○○、品管組檢驗員己○○、生產組長趙偉成、北
    昌交通公司負責人鄭明金、會計劉秀嬋、福彬汽車貨運公司負責人黃澄彬、黃澄
    國及被告庚○○之妻李珠美於調查站調查時，及証人孫金褔、童年耘、趙尚耀、
    陳麗珠、陳緒先、趙偉成、王振忠、姚力火、羅偉英、樊復國於原審訊問時証述
    情節相符，並有估價單、鍋爐日報表、地磅單、送貨單、車輛進出廠區登記表、
    會客單、支出傳票、原物料檢驗報告、收貨單、領料單、退料單、比價紀錄、現
    銷提交貨單、簽呈影本各一份在卷足憑。
  (二)被告庚○○於法務部調查局台北縣調查站調查時供稱：其自七十五年七月一日起
    ，負責承運台北紙廠向中國石油公司所購買之重油，每車均有○．四公秉未注入
    油糟，而存放在油罐車內，負責驗收之領班係丁○○，其於七十五年六月至台北
    紙廠辦理擔保事宜，乙○○即主動向其表示要送紅包才能確保運油之簽收順暢，
    於七十五年七月其開始運油後，其（於七十五年八月）曾與丙○○在台北市韓香
    村餐廳旁之西餐廳與乙○○會餐，當面要求乙○○幫忙在驗收時給予方便，並經
    乙○○同意，由其當場拿出事先準備好之現金一萬五千元，丙○○也拿出一萬五
    千元，由其將合計三萬元之現金交付予乙○○，乙○○亦當場收下，其第一次運
    油時碰到甲○○，他當場即向其表示要本人也要意思一下，才能確保驗收順利，
    因當時甲○○在驗收時相當挑愓，其只好告知他要他在當日晚上到中和市○○街
    一一四巷十二號三樓，當日晚上約七點多，其剛用完餐沒多久，甲○○即到渠家
    ，當場向其表示要五千元，而且須逐月送，之後其亦依甲○○之指示按月在月底
    準備五千元，均由甲○○親自到渠家中索取，自第二次起伊妻李珠美亦均親眼目
    睹甲○○到渠家拿錢取款之情事，其一直順從甲○○，一直到七十八年二月間未
    再送重油至台北紙廠為止，另外乙○○部分，在給付乙○○三萬元後，乙○○當
    場亦要求其每月逐月交付一萬元予他，以確保順利驗收，其未反對自此按月交付
    乙○○一萬元，而交錢之時間為月底，地點則由乙○○通知，至七十八年二月止
    ，其另知道丙○○與丁○○之間，係以當月虛報進油量之價款，在請款後分利，
    又丁○○曾主動告訴我，驗收時每車次油罐車可留存○．三至○．四公秉，不必
    完全卸下，此事甲○○亦知情，其則將每次留存之重油存放在油罐車內，等到積
    存到一公秉再轉售，因其逐月交付乙○○與甲○○各一萬及五千元紅包，故丁○○默許每車可留存○．四公秉之重油，由其載回出售，並以出售款逐月支付予乙○○與甲○○，乙○○亦知悉此事，因其曾告知乙○○交付予他的一萬元即是由
    此來補貼等語（見八十四年度偵字第一○五六七號偵查卷第十二至十六頁），並
    於偵查中供稱：我自七十五年七月開始為台北紙廠運送重油後，乙○○每月向我
    收一萬元，甲○○每月向伊收五千元，因為每次運油會存留○．三至○．四公秉
    ，每月運油約十趟，共可多出四公秉（每公秉約五千九百元），每月可多出二萬
    元，我曾與丙○○約乙○○在台北市○○○路農安街一帶的韓香村火烤二吃，我
    當場交一萬五千元，丙○○也拿出一萬五千元，共三萬元裝在一個信封，當場交
    給乙○○，以後就各自聯絡，直到七十八年二月，我覺得不划算，未再運油，就
    未再交錢給乙○○，甲○○則自七十五年七月我開始運油後，即一直百般刁難，
    我就（七十五年八月間起）每月給他五千元，也是到七十八年二月間，收了錢後
    乙○○、甲○○未再刁難等語（見同上卷第一一○至一一三頁背面）；被告甲○○亦於法務調查局台北縣調查局供稱：於七十五年七、八月間，庚○○開始運油
    一、二月後，其發現庚○○灌注之油量每次均有短少現象，庚○○被其逼急了，
    要其至台北縣中和市○○街庚○○住處拿錢，其當晚用餐後即騎摩托車前往庚○○家中，庚○○即拿五千元予渠，以後每月月底皆先以電話與庚○○聯絡後再前
    往庚○○家中拿五千元，一直到黃柄林七十八年二月沒有做為止等語（見同上卷
    第二○七頁），核與証人即被告庚○○之妻李珠美於調查時所証稱：台北紙廠有
    一員工甲○○曾有一段期間每月底會來伊家，並由伊先生交付現金約五、六千元
    予他，前前後後約持續二年左右等語（見同上卷第一○六頁），及於偵查中証述
    ：甲○○都在月底先打電話到伊家說要過來，他晚上就會來伊家，向伊先生（庚○○）拿錢，約拿五千元等語相符（見同上卷第一一八頁背面）。按被告庚○○
    與被告乙○○、甲○○素無仇隙，衡情當無誣指之理，且據被告庚○○所供：每
    承載一車重油，侵占台北紙廠之重油○．四公秉，並以出售後用以行賄被告乙○○及甲○○，以求驗收過關之情，已足使其身陷囹圄，苟被告庚○○未為於調查
    局及偵查中所供行為，實無數度自白，亦無以自陷犯罪之方法誣指他人犯罪之理
    ，是被告庚○○於調查局及偵查中所供，堪認與事實相符，足以採信。而被告乙○○、甲○○自七十五年七月起至七十八年二月止，確有分別按月向被告庚○○
    收取一萬元及五千元，並於被告庚○○每承載一車重油侵占○．四公秉後，仍予
    以驗收放行之行為，亦堪認定。至被告甲○○雖具狀表示其在調查局之自白，係
    調查人員威嚇所取得云云，惟據其於本院上更(一)審供稱：調查員說「不管你承不
    承認你有無拿錢，你今天都不能回去」，伊只有承認廠商過年過節才有送禮品，
    確實伊也有收過年過節禮品，伊未每月收廠商錢，因當天是伊結婚紀念日，又係
    新工作之上班第一天，所以才在筆錄簽名，目的是趕快回去等語（見本院上更(一)
    卷第七三頁），顯見被告甲○○於調查局製作訊問筆錄時，係為能早點回家始於
    筆錄簽名，非因調查人員之威嚇而簽名；況其於檢察官偵訊時尚供承：調查局筆
    錄所述係實在，並坦承每月有至庚○○家拿五千元，拿了五、六次，拿錢是要伊
    及丁○○不要刁難等語（見同上偵查卷第二八一頁背面、二八二頁、三六六頁）
    ，足證被告甲○○否認調查局自白之任意性，無非係推諉之詞，不足採信。綜上
    所述，被告庚○○、甲○○、乙○○於本院空言否認犯行，均為事後卸責之詞，
    委無可採。
  (三)被告丙○○於法務部調查局台北縣調查站時供稱：我自七十五年八月間開始實際
    承運台北紙廠之重油約一年後（即七十六年八月），有未實際運油至該廠，然而
    卻有向該廠領取油款及運費，我在每個月中，雖有部分趟次未實際運油至該廠，
    但我會將該趟次之送貨單交給該廠油料驗收人員，因為他們都有在這些送貨單上
    簽名，故我得以憑此向台北紙廠領得款項，我自七十五年八月間開始運送油料至
    台北紙廠約一年後，該廠技術組組長丁○○曾向我表示，希望我於他（即丁○○
    ）負責驗收時，由他替我簽收後，將該趟之車再原車未卸油駛離本廠，由我將前
    開油料於下次再送至該廠，如此的話，一趟車實際的油料變成重複向該廠領二次
    款，惟我將前開多領之款交給丁○○，丁○○以前開不法手段，平均每月向我取
    得一至二趟不等之油款（每趟重油約十公秉），我持台北紙廠之購油卡所購之重
    油，除實際提貨交至台北紙廠外，每月多出之十至二十公秉重油則販售予不特定
    之客戶，實際售款，我通常會留一成左右（約四千元），作為該趟勞務之代價，
    其餘則交給丁○○，我每次交款地點多半在餐廳，所以丁○○會順便請我吃飯或
    唱歌等語（見同上偵查卷第一二三頁至第一二六頁），並於偵訊中供稱：丁○○
    打電話予我，我就運油進去，如果丁○○不在，會被發現，我滿載油過去後，丁○○常會來大門，進去後先把送貨單拿給丁○○，丁○○簽完後，再拿給倉庫、
    品管、鍋爐及會計等單位會簽，他們看了丁○○簽名，大家都跟著簽，我等一段
    時間，再將滿載的油車開出來，沒有卸油，載回新店，隔天再原車載至台北紙廠
    依規定卸完油，也就是一台車報二次油款，一個月平均約報二至三次，一直至八
    十年間被發現為止等語（見同上偵查卷第一九九頁），核與証人劉燕雙（負責台
    北紙廠大門會客登記業務）及王正南（台北紙廠警衛），於法務部調查局台北縣
    調查站証述情節相符（見同上偵查卷第一三二、一三三、一四七、一四八頁）。
    而北昌公司於七十九年四月六、十三、二十、二十七日、同年五月十一日，每日
    均僅送油至台北紙廠一次，有各該日之台北紙廠車輛進出廠區登記表及會客單各
    一份在卷足稽，又被告丙○○之貨車一次可載低硫燃料油之最高容量為十二公秉
    ，通常每次裝載十公秉，已據被告丙○○所自承，而北昌公司於七十九年四月六
    、十三、二十、二十七日、同年五月十一日，每日均向台北紙廠請領運送二次即
    二十公秉低硫燃料油之代墊款及運費，有北昌公司七十九年四月二十五日及七十
    九年五月二十五日之估價單各一紙在卷足憑，堪認被告丙○○於前開時間有實際
    運送一車之低硫燃料油至台北紙廠，卻請領二車低硫燃料油貨款之行為，從而，
    被告丙○○於前開調查局及偵查中所為供述，當非憑空杜撰，堪認與事實相符，
    足堪憑信。是被告丙○○自七十六年八月間起至八十二年二月間止，確有多次運
    低硫燃料油之行為；而被告丁○○亦有收受丙○○所交付將前開侵占之低硫燃料
    油出售所得價款，亦堪認定。從而被告丙○○事後翻異前供，空言否認有侵占業
    務上所持之低硫燃料油及向被告丁○○行賂之犯行，及被告丁○○所辯：台北紙
    廠於八十三年度低硫燃料油之記錄仍然不正確云云，否認有收賂之犯行，自均無
    可採信。
  (四)被告庚○○、丙○○為台北紙廠運送之低硫燃料油，係渠等為台北紙廠所代購，
    所有權應歸屬於台北紙廠，被告庚○○、丙○○於運送之際所持有之油品，係屬
    業務上所持有之物，此有台北紙廠七十五年七月份至八十年二月份之支出傳票及
    所附單據各一份在卷足憑，徵諸前開各月份之支出憑証所附購買低硫燃料油之統
    一發票，均係以台北紙廠為買受人，益認被告庚○○、丙○○僅係前開低硫燃料
    油之代購人，自應將為台北紙廠所代購之低硫燃料油均灌入台北紙廠之油槽中，
    不得以熱脹冷縮為由將前開低硫燃料油抑留而侵占入己，從而，被告庚○○以熱
    脹冷縮為由否認業務侵占犯行，自屬不足取。
  (五)據証人趙偉成於原審訊問時証稱：其於八十年一月間接掌技術組組長職務，負責
    督導丁○○，並於發現油槽帳面存量過高時，即向丁○○詢問油槽實際儲存量，
    丁○○即回答五百公秉等語，已為被告丁○○所不否認，丁○○並於原審訊問時
    供稱：我計劃以虛報使用量（即以少報多）之方式來補平帳面等語，按被告丁○○苟非與被告丙○○、庚○○勾串，並收受丙○○之賄賂，衡情斷無於發現油槽
    帳面存量過高時不立刻報請上級長官處理，反而向趙偉成謊稱油槽儲存量有五百
    公秉，並計劃以虛報使用量之方法，將帳面補平之理，因此被告丁○○以：台北
    紙廠重油帳面存量紀錄向來均不準確云云置辯，圖卸其收賂之罪責，自屬無可採
    信。
  (六)按所謂購辦公用物品浮報數量收取回扣，係指實際採購之公用物品低於帳面所採
    購之公用物品，而收回扣而言。查本案台北紙廠向中油公司實際所採購之低硫燃
    料油並未低於帳面採購之數量，而中油公司所出具之予台北紙廠之統一發票亦屬
    真實，僅係所購得之低硫燃料油遭被告丙○○與庚○○侵占而未灌入台北紙廠儲
    油槽，致帳面存量高於實際庫存量，已詳如前述，則被告乙○○、丁○○、甲○○明知被告丙○○、庚○○侵占部分低硫燃料油後，竟仍於送貨單為不實驗收之
    簽名，並向丙○○、庚○○收取賄款，係對於違背職務之行為收受賄賂，至被告
    丙○○、庚○○於侵占台北紙廠之低硫燃料油後，為使丁○○、甲○○、乙○○
    為不實之驗收而行賄，係屬業務侵占及行賄行為，均堪認定。從而被告等五人並
    無共同購辦公用物品浮報數量收取回扣舞幣情事，先予指明。
  (七)公訴人雖認被告丙○○、庚○○所侵占之低硫燃料油共計達一三八０公秉，惟係
    以証人陳麗珠於調查局所供：第一、二生產線每月最高耗油量為一六０公秉為基
    礎計算而得等語為其論據（見同上偵查卷第三十頁背面、三一頁）。惟據証人陳
    麗珠於原審訊問時証稱：一三八０公秉係依據生產組提供之資料計算出來的等語
    ，再據証人即七十八年四月至八十年間任生產組組長之趙偉成於原審証稱：技術
    單位使用重油時不可能浮報，他們領油時有使用油標尺，用多少依此紀錄，據其
    所算出來應該是以四百三十七公秉為合理，且用油量之多寡與效率有關等語（見
    原審卷一第一六一頁背面、二八四頁背面），另參以本案尚查無積極証據証明被
    告乙○○、甲○○、丁○○等人與生產組間有何勾串虛報耗油量之行為，衡情生
    產組人員於取用低硫燃料油時自無容許乙○○、甲○○、丁○○等人浮報用油量
    之理，並據証人陳麗珠於原審證稱：伊在八十年三月十六日到差，八十年三月以
    前作業情形伊不知道之情（見原審卷一第五八頁背面），應以證人趙偉成所證較
    為可採；復依事後被告丁○○與丙○○共同籌款，購買四百三十公秉之低硫燃料
    油辦理退貨，再由臺北紙廠會計室先行辦理收帳，沖銷台北紙廠帳面庫存量四三
    七點二二二公秉之情，購買四百三十公秉之油料即能沖銷台北紙廠帳面庫存量，
    可見儲油槽內尚有存油，始能以四百三十公秉之油料沖銷帳面庫存量四三七點二
    二二公秉，足見該四百三十公秉之油料即係被告丙○○與庚○○所侵占之油量，
    堪以認定。至超出四百三十公秉之部分尚無証據証明係遭被告丙○○與庚○○所
    侵占，應係台北紙廠生產效率消耗所造成，已可瞭然，自難認係被告丙○○與庚○○所侵占。又既無證據證明被告乙○○、甲○○、丁○○等人有虛報耗油量之
    行為，亦難認定被告丁○○等有配合製作不實之鍋爐日報表及領料單之行為。
  (八)又依卷附之台北紙廠七十八年一月至八十年二月重覆進油明細，雖認被告丙○○
    一人侵占之低硫燃料油達八百九十公秉，惟查該明細表有所列被告丙○○自七十
    九年六月至八十年二月侵占低硫燃料油犯行，僅有部分之出入車輛登記簿為憑，
    至於七十八年一月七十九年五月部分，有部分車輛登記簿所載車輛進出次數與會
    客單張數不符，苟非台北紙廠遺失該部分資料，即係其對車輛管制不確實，自難
    做為認定被告丙○○侵占低硫燃料油達八百九十公秉之証據。
  (九)綜上所述，被告等人所辯雖均不足採信，然本案事証明確，被告等人犯行均洵堪
    認定。
三、按戡亂時期貪污治罪條例於八十一年七月十七日修正為貪污治罪條例，又於民國
    八十五年十月二十三日修正公布，同年月二十五日生效，被告等人之行為均在該
    法再度修正實施之前，比較新舊法，新法刑度大幅提高，自以適用行為時法有利
    於被告之舊法，即戡亂時期貪污治罪條例。被告丁○○、乙○○、甲○○三人均
    為依據法令從事公務之人員所為，核其等所為，均係犯修正前之戡亂時期貪污治
    罪條例第四條第一項第六款違背職務之行為收受賄賂罪，及刑法第二百十六條、
    第二百十三條之行使公務員登載不實文書罪。被告丙○○、庚○○二人均不具依
    據法令從事公務之人員之身分，核其二人所為所為，均係犯修正前之戡亂時期貪
    污治罪條例第十一條第二項、第一項之不具公務員身分對於依法執行公務之人員
    ，關於違背職務之行為行賄罪，刑法第三百三十六條第二項之業務侵占罪，及第
    二百十六條、第二百十三條之行使公務員登載不實文書罪。公訴人認被告丁○○
    、乙○○、甲○○、丙○○、庚○○係共犯購辦公用物品浮報數量收取回扣罪，
    惟查台北紙廠確有向中油公司購買帳面所載之低硫燃料油，因遭被告丙○○、庚○○侵占，致實際庫存量不足，已詳述如前，自不生浮報數量收取回扣問題，公
    訴人起訴法條尚有未洽，應予變更。被告五人共同於公務員所掌之公文書上登載
    不實之低度行為，應為行使公務員登載不實文書之高度行為所吸收，被告丙○○
    、庚○○之行賄行為，為交付賄賂之階段行為，均不另論罪。被告丁○○、乙○○、甲○○三人間就被告丙○○、庚○○前開侵占油料之犯行，相互配合為不實
    驗收並收受賄賂；被告丙○○、庚○○，其等共同承運油料，又相互約定行賄公
    務員，並交付賄賂予公務員，又其等非公務員，與公務員丁○○、乙○○、甲○○就公務員登載不實文書之犯行，均知情並相互配合復持以請款等情，顯見其等
    間就各該犯行均有犯意聯絡及行為分擔，各應論以共同正犯。被告丁○○、乙○○、甲○○先後多次收賄及行使公務員登載不實文書犯行，被告丙○○、庚○○
    先後多次行賄、業務侵占及行使公務員登載不實文書犯行，各時間緊接，犯罪構
    成要件相同，顯係基於概括犯意而為之，均應依連續犯之規定以一罪論，並加重
    其刑。被告丁○○、乙○○、甲○○所犯收賄及行使公務員登載不實文書罪間，
    及被告丙○○、庚○○所犯行賄、業務侵占及公務員登載不實文書罪間，均有方
    法與結果之牽連關係，各應從一重罪處斷。另被告丙○○、庚○○、甲○○均在
    偵查中自白，應依法減輕渠等之刑，並先加後減之。又被告乙○○、甲○○、庚○○之犯罪時間均在民國七十九年十月三十一日以前，自應按中華民國八十年罪
    犯減刑條例規定就被告乙○○、甲○○各減其宣告刑三分之一，就被告庚○○減
    其宣告刑二分之一。被告丙○○、庚○○侵占台北紙廠低硫燃料油之犯行，雖未
    據公訴人起訴，惟與前開公訴人起訴部分有牽連犯之裁判上一罪關係，本院自得
    併予審理，附此敘明。
四、原審對被告等論罪科刑固非無見，惟查：(一)被告等人犯罪後貪污治罪條例已二次
    修正，原判決未予比較法條修正前後適用較有利被告之舊法，即欠允洽；(二)收受
    賄賂所得依法應予追繳沒收，原判決漏未宣告，於法未合；(三)被告乙○○、甲○○、庚○○之犯罪時間均在民國七十九年十月三十一日以前，原判決未適用中華
    民國八十年罪犯減刑條例予以減刑，亦有未當；(四)又台北紙廠帳面短少之油料經
    被告丙○○購買四百三十公秉之油料即能沖銷帳面庫存量四三七點二二二公秉，
    足見該四百三十公秉之油料即係被告丙○○與庚○○所侵占之油量，原判決認定
    其等侵占四三七公秉，實有不合；(五)公訴人指被告丁○○為縮小進油量與耗油量
    之差距，而配合製作不實之鍋爐日報表及領料單，浮列每日領出使用之耗油量，
    以掩飾不實驗收等情，原判決雖認定無證據足資證明被告丁○○有虛報耗油量，
    惟對於公訴人所指之上開事實，並未予裁判，尚有未合。被告等上訴意旨否認犯
    罪固均無可取，然原判決既有可議，自無可維持，應予撤銷改判。爰審酌被告五
    人貪圖不法利益，而觸犯刑章，並參酌渠等之品行、犯罪動機、目的、手段、所
    生之危害及犯罪後之態度等一切情狀，分別量處如主文所示之刑，並分別褫奪公
    權。
五、被告丁○○、乙○○、甲○○三人係共犯違背職務收賄罪，則被告乙○○犯罪所
    得賄款三十三萬元及被告甲○○犯罪所得賄款十五萬五千元，自屬三人共同犯罪
    所得財物，均應依戡亂時期貪污治罪條例第十條連帶追繳沒收，如全部或一部無
    法追繳時，應以其財產抵償之。至被告丁○○收賄所得，已推由丁○○與丙○○
    共同籌措一百七十八萬四千五百元，以丙○○之名義，於八十年三月十二日及八
    十年三月十三日向五股油庫採購二三０及二００公秉重油，並於八十年三月二十
    日辦理退貨，再由臺北紙廠會計室先行辦理收帳，沖銷台北紙廠帳面庫存量四三
    七點二二二公秉，嗣被告丙○○並退還該四百三十公秉油料之運費四萬九千四百
    五十元，已據被告丙○○於偵查中供述甚詳，是其等侵占之油料及運費部分自無
    庸再行追繳沒收。
六、公訴意旨另以被告丁○○、乙○○、甲○○明知台北紙廠儲油槽最大儲存容量僅
    六十公秉，每月最大耗油量為一百六十公秉，竟於購辦台北紙廠低硫燃料油時基
    於概括犯意浮報進油量為不實驗收，被告丁○○並配合製作不實之鍋爐日報表及
    領料單，浮列每日領出使用之耗油量，藉以縮小進油量與耗油量之差距來掩飾不
    實驗收，被告乙○○復配合製作不實之油料驗收報告單，並彙整被告丙○○、庚○○提供之不實發票送貨單、過磅單，製作單據黏貼存單交被告丁○○呈報上級
    核准支付油款及運費予被告丙○○、庚○○，至八十年二月止，共浮報進由量一
    三八Ｏ公秉，詐領公款約七百於萬元（含運費）朋分等情因認被告等人共犯前開
    貪污罪及行使不實登載之公文書罪嫌等情；惟查，被告丙○○、庚○○虛報並侵
    占之進油量為四百三十公秉已如前述，則超出四百三十公秉之九百五十公秉之油
    料公訴人認亦係被告等人所或製作不實之油料驗收報告單、送貨單、過磅單虛報
    進油量，或製作不實之鍋爐日報表及領料單，虛報耗油量所致，尚非有據，該超
    出之部分既無證據可資證明，則被告等人自無公訴人起訴之犯行，公訴人認該部
    分與前開論罪部分有連續犯、牽連犯之裁判上一罪之關係，爰不另為無罪之諭知
    。
據上論斷，應依刑事訴訟法第三百六十九條第一項前段、第三六十四條、第三百條、
第二百九十九條第一項前段，修正前之戡亂時期貪污治罪條例第二條、第四條第一項
第六款、第十一條第二項、第一項、第三項後段、第九條後段、第十條、第十七條，
刑法第二條第一項但書、第十一條、第二十八條、第五十六條、第二百十六條、第二
百十三條、第三百三十六條第二項、第三十一條第一項、第五十五條、第三十七條第
二項，中華民國八十年罪犯減刑條例第四條第一項第一款、第二項、第二條第一項第
一款第三目、第二款第三目、第八條、第十五條，判決如主文。
本案經檢察官鄭永清到庭執行職務。
中      華      民      國    九十二    年      五      月    十三      日
                              臺灣高等法院刑事第二十庭
                                  審判長法  官  葉  麗  霞
                                        法  官  李  錦  樑
                                        法  官  李  春  地
右正本證明與原本無異。
如不服本判決，應於收受送達後十日內向本院提出上訴書狀，其未敘述上訴之理由者
並得於提起上訴後十日內向本院補提理由書（均須按他造當事人之人數附繕本）。
                                        書記官  柳  秋  月
中      華      民      國    九十二    年      五      月    二十三    日
附錄：本案論罪科刑法條全文
      戡亂時期貪污治罪條例第四條第一項第六款、第十一條
      刑法第二百十六條、第二百十三條、第三百三十六條第二項
戡亂時期貪污治罪條例第四條第一項第六款
有左列行為之一者，處死刑、無期徒刑或十年以上有期徒刑，除死刑外，得併科十萬
元以下罰金：
六、對於違背職務之行為，要求期約或收受賄賂，或其他不正利益者。
戡亂時期貪污治罪條例第十一條
對於第二條人員，關於違背職務之行為，行求期約或交付賄賂或其他不正利益者，處
一年以上七年以下有期徒刑。
不具第二條人員之身分而犯前項之罪者亦同。
犯前二項之罪，於犯罪後六個月內自首者，免除其刑；逾六個月者，減輕或免除其刑
；在偵查或審判中自白者，減輕其刑。
中華民國刑法第二百十六條
行使第二百十條至第二百十五條之文書者，依偽造、變造文書或登載不實
事項或使登載不實事項之規定處斷。
中華民國刑法第二百十三條
公務員明知為不實之事項，而登載於職務上所掌之公文書，足以生損害於
公眾或他人者，處一年以上七年以下有期徒刑。
中華民國刑法第三百三十六條
對於業務上所持有之物，犯前條第一項之罪者，處六月以上五年以下有期
徒刑，得併科三千元以下罰金。


司法院資訊處製作；財團法人民間司法改革基金會備份。
